【裁判字號】    95,台上,3406
【裁判日期】    950622
【裁判案由】    違反商業會計法等罪
【裁判全文】
最高法院刑事判決            九十五年度台上字第三四０六號
    上  訴  人  台灣高等法院高雄分院檢察署檢察官
    被      告  甲 ○ ○
                          之3.
                乙○○○
    共      同
    選任辯護人  張 標 全律師
上列上訴人因被告等違反商業會計法等罪案件，不服台灣高等法
院高雄分院中華民國九十四年三月十七日第二審判決（九十二年
度上訴字第一一四五號，起訴案號：台灣高雄地方法院檢察署八
十九年度偵字第二○六九一號），提起上訴，本院判決如下：
    主  文
原判決關於甲○○被訴違反商業會計法、偽造私文書、偽造有價
證券及業務侵占部分均撤銷，發回台灣高等法院高雄分院。
其他上訴駁回。
    理  由
一、發回（即甲○○被訴違反商業會計法、偽造私文書、偽造有
價證券及業務侵占）部分：
本件原判決係以公訴意旨略稱：(1)被告甲○○係聚冠金屬工業股
份有限公司（下稱聚冠公司）總經理，渠於民國八十七年七月間
，與張璨裕達成協定，由甲○○購買張璨裕所持有聚冠公司三百
六十三萬七千股之股份〔每股面額新台幣（下同）十元，共計四
千萬七千元〕，甲○○本應以自有資金購買，然竟與陳黃認及陳
錦秀（以上二人均經判決無罪）基於侵占聚冠公司資產之犯意聯
絡，虛設以陳錦秀為負責人之光輝投資股份有限公司（下稱光輝
公司）及陳黃認為負責人之擎益工業股份有限公司（下稱擎益公
司）為掏空工具，並冒用張璨裕名義於泛亞銀行高雄分行開立0
00000000000號帳戶，先由聚冠公司匯款入光輝公司
，再以光輝公司名義於同年七月十六日、十七日分別匯入張璨裕
帳戶各二千萬元，合計四千萬元充作付款資金，而製作光輝公司
受讓張璨裕持有聚冠公司四千萬七千元股款，虛偽不實之付款證
明。然前開匯入款項於匯存同日隨即由聚冠公司會計邱惠容（已
另案判決無罪）以現金提領方式，每一筆以一百萬元共提領二十
筆，另於同年七月十七日以聯行提存方式分別提領一千萬元、六
百二十萬元及三百八十萬元，將前開受讓股權之四千萬元股款悉
數提領，其中一千萬元並匯入擎益公司，以此掏空聚冠公司資產
四千萬元，然實際上光輝公司並未受讓張璨裕所持有之聚冠公司
股票。且甲○○又以支付張璨裕上開四千萬元股款之名義，交付
張璨裕支票十八張（發票人：擎益公司；付款行：台灣中小企業
銀行博愛分行；帳號：七０五之一，二百五十萬元計十二張，一
千六百六十六萬六千六百六十六元支票計六張），金額共計三千
九百九十九萬九千九百九十六元，並已兌現八張（二百五十萬元
計七張，一百六十六萬六千六百六十六元支票一張），金額共計
一千九百十六萬六千六百六十六元。而前開兌現支票之金額，均
係從聚冠公司帳戶轉匯至擎益公司前開帳戶，再以前開帳戶存款
支付票款，以此復掏空聚冠公司資產一千九百十六萬六千六百六
十六元。(2)甲○○因需資金週轉，遂向文心五金有限公司（下稱
文心公司）之負責人黃進家佯稱欲替其申請帳戶，因文心公司當
時為聚冠公司之下包，黃進家不疑有詐，遂全權委託甲○○以文
心公司之名義開立華僑銀行苓雅分行帳號0000000000
0000號之支票帳戶，然甲○○領得上開空白支票後，竟意圖
供自己行使之用，未經黃進家同意，即在原判決附表所示之空白
支票上盜蓋「文心五金有限公司，黃進家」之印章，並填上如該
附表所示發票日及金額，作為無實際交易而支付聚冠公司貨款，
並持之向金融機關票貼融資之用。各該票據到期，則由甲○○將
款項匯入文心公司前開帳戶支付票款。嗣於八十八年三月間因甲
○○大量開出文心公司支票，致週轉不靈，使前開帳戶成為拒絕
往來戶，黃進家始知上情，而因當時尚有支票號碼000000
0號、0000000號、0000000號、0000000
號、0000000號及0000000號流通在外，甲○○遂
簽立切結書表明負責支付等情。因認甲○○就(1)部分事實涉犯刑
法第二百十條偽造私文書、第二百十五條業務上文書登載不實、
第三百三十六條第二項業務侵占及違反商業會計法第七十一條罪
嫌，就(2)部分事實涉犯刑法第二百零一條第一項之偽造有價證券
罪嫌（起訴書漏引此部分法條）。惟經審理結果，認為皆不能證
明甲○○有上開犯行，因而將第一審關於甲○○被訴上開業務侵
占所為不受理判決撤銷，改判為無罪諭知。另就甲○○被訴偽造
私文書、業務上文書登載不實、違反商業會計法及偽造有價證券
部分，認為第一審所為無罪判決，為無不合，予以維持，駁回檢
察官就上揭部分在第二審之上訴。固非無見。
惟查：(一)、原判決於理由內就甲○○被訴於八十七年七月間，冒
用張璨裕名義在泛亞銀行高雄分行開立帳戶，涉犯偽造私文書罪
部分，係以張璨裕就同一事實向台灣高雄地方法院自訴甲○○之
妻陳錦秀涉犯偽造私文書罪，業經該院於九十一年七月二十九日
以八十九年度自字第三七一號判決陳錦秀無罪，其理由謂張璨裕
既已事先同意配合辦理股權轉讓及資金流程等手續，復交付相關
過戶資料及印鑑予陳錦秀使用，其就陳錦秀使用其銀行帳戶顯有
明示或默示之同意一節已明等語，有該判決附卷可按。因認甲○
○應無冒用張璨裕名義開立泛亞銀行高雄分行帳戶，而為對渠有
利之認定（見原判決第十八頁）。然陳錦秀該被訴偽造文書案無
罪判決所為上開論斷理由，究有何證據足憑？且各該證據之憑信
性如何？基於直接審理、言詞審理原則，均須於本案經合法調查
、辯論，始足為論斷依據。則甲○○是否有公訴人所指冒名開立
帳戶之偽造私文書犯行，原審本於事實審之職權，自應依自行調
查證據所得，獨立審認、論斷，既不受他案判決結果之拘束，亦
不得以他案之論斷，資為本案判決之基礎。乃原判決徒以另案陳
錦秀被訴偽造文書之無罪判決論斷理由，即認甲○○無該偽造文
書犯行，既嫌理由不備，且屬採證違法。相同情形，原判決理由
就甲○○上開(1)被訴業務侵占犯行部分，亦以張某該部分犯行已
經台灣高雄地方法院檢察署於八十九年七月十九日以八十九年度
偵字第六六五九號不起訴處分書，詳敘不能證明渠有該侵占犯行
之理由，乃執之為甲○○該部分無罪判決之基礎（見原判決第十
六頁），同屬採證違法。(二)、證人即聚冠公司之會計師王錦祥於
第一審審理時到庭結證稱甲○○購買張璨裕聚冠公司股份，雙方
係於八十七年五月間，在圓山飯店旁俱樂部洽談，伊當見證人，
有簽股權轉讓合約書，內容係付總價金四千萬元，因張璨裕與甲
○○為二等親，依國稅局規定，低於淨值屬贈與，在股權轉讓合
約，轉讓人要配合受讓人轉讓手續，若均由甲○○買進，加上渠
原有股份，股權佔了接近百分之四十，太過集中，伊寫上要配合
的意思，就是要配合資金流程，避免股權過份集中，當時伊建議
以法人、個人受託人承接股權，渠等當時買賣要馬上拿票，因票
主與真正名義買受人不符，故另外用資金流程，渠等日後找受託
人，要轉給法人，法人要匯一筆錢給張璨裕，實際上錢係用票先
付，因怕國稅局查，匯入之後再提出，當時伊係逐字唸，講完後
大家都簽名，當場伊有解釋要如何做，張璨裕表示配合沒問題，
但沒有講到要提供帳戶出來用那麼細等語（見一審卷(三)第十頁）
。原判決於理由內係依憑王錦祥該項供證、證人陳錦秀於第一審
審理，法官訊以「張璨裕之帳戶如何而來？」時，證稱伊係光輝
公司之人頭，係會計師所建議及張璨裕於另案台灣高雄地方法院
九十一年度重上字第二號請求給付貨款民事訴訟中，曾具狀坦承
伊曾依王錦祥建議，提供相關過戶資料及印鑑，以供辦理匯款手
續，因認甲○○所辯該泛亞銀行高雄分行之帳戶係經張璨裕同意
辦理等語，可以採信（見原判決第十九、二十頁）。然依王錦祥
上開供證，渠於甲○○、張璨裕雙方洽談買賣股份時，既未提及
要張璨裕提供帳戶使用，則陳錦秀所稱該張璨裕帳戶係會計師所
建議之語，其真實性已有可疑，而張璨裕於另案縱具狀稱有依會
計師建議，提供過戶資料及印鑑，此或係辦理股權過戶所需，且
王錦祥既稱未提及要張璨裕提供帳戶，則何有要渠開戶以供匯款
之理？是上開三項供述證據互有齟齬，原審未詳加勾稽、釐清，
乃於判決內併採為有利於甲○○認定之依據，亦不無判決理由矛
盾之違誤。(三)、依證人王錦祥上開供證，張璨裕之聚冠公司股份
實際係由甲○○所購買，乃為避免甲○○之股權過份集中及恐遭
課徵贈與稅起見，故於形式上將之過戶予法人，即原判決於理由
內亦認光輝公司受讓張璨裕持有聚冠公司股款之付款證明，係依
會計師建議所為之節稅行為無誤（見原判決第二十頁）。如是，
卷附光輝公司與張璨裕於八十七年七月十七日所簽訂股份讓售書
，其內容載謂光輝公司以四千萬七千元向張璨裕購買聚冠公司股
份，似屬虛偽不實（見法務部調查局南部地區機動工作組調查卷
第四十四頁）。而商業會計法所謂「會計憑證」，包括「原始憑
證」及「記帳憑證」，前者係指證明事項之經過，而為造具記帳
憑證所根據之憑證；後者則係指證明處理會計人員之責任，而為
記帳所根據之憑證而言，此觀該法第十五條之規定自明。上開股
份讓售書既載明光輝公司有以四千萬七千元購買張璨裕之聚冠公
司股份，是否已具有上開商業會計法所指「原始憑證」性質？此
攸關甲○○與光輝公司負責人陳錦秀明知而製作該不實之股份讓
售書，應否成立同法第七十一條第一款罪名之判斷，基於公平正
義之維護，自有進一步調查、審認必要。原審未為此必要調查，
徒以並無證據證明甲○○有指示會計將該不實事項填製會計憑證
或記入帳冊，乃認渠無該犯行，即未免速斷，而有證據調查職責
未盡之違法。(四)、原判決於理由內係採信證人洪秀祝於第一審審
理時之供證，認甲○○於八十七年十月間已離開聚冠公司，原判
決附表所示文心公司之華僑銀行苓雅分行支票（其票載日期分別
為八十七年十一月、十二月）應係張貴芳所簽發使用，因而為有
利於甲○○之認定（見原判決第二十二、二十三頁）。然黃進家
於偵查中具狀供稱甲○○冒用五金公司名義所簽發之華僑銀行苓
雅分行支票，計有二十二張，其中十五張已經兌現等語，並據其
提出支票明細表影本二紙及該二十二紙支票存根影本為憑。觀諸
各該支票存根影本之記載，其中票號0000000、0000
000號之實際簽發日期均為八十七年九月三日，票號0000
000號之簽發日期為同年月十日，票號0000000、00
00000號之實際簽發日期均為同年月十九日，另票號000
0000至0000000號之實際簽發日期均為同年月二十八
日（見一八七六一號影印偵卷第四十七頁至第五十八頁）。則甲
○○於各該支票簽發當時，仍任職聚冠公司總經理，實際負責該
公司經營，對之能否諉為不知？即非無疑。是上開支票存根之記
載，似屬對甲○○不利之證據，原審對之未加調查審酌，其證據
調查職責仍嫌未盡，其判決理由以上情認甲○○無該部分偽造有
價證券犯行，亦與上開卷證不相符合，而有證據上理由矛盾之違
法。以上，或係檢察官上訴意旨所指摘，或為本院得依職權調查
之事項，應認原判決關於甲○○違反商業會計法、偽造私文書（
指冒張璨裕名義開立泛亞銀行高雄分行帳戶部分）、偽造有價證
券及業務侵占部分，有撤銷發回更審之原因。又依上開公訴事實
(1)部分所載，似係認甲○○意圖掏空聚冠公司資產，予以侵占，
與渠冒張璨裕名義開立泛亞銀行高雄分行帳戶及違反商業會計法
第七十一條罪，有牽連犯之裁判上一罪關係，是渠被訴連續業務
侵占部分（包含起訴書犯罪事實欄四部分），雖屬不得上訴第三
審之罪，基於審判不可分原則，應一併予以發回。
二、駁回部分：
(一)、甲○○、乙○○○被訴偽造私文書（指偽造八十四年三月三
十日張順吉、張寬裕、陳豐田及張貴芳名義之「聲明書」）部分
：
按刑事訴訟法第三百七十七條規定：上訴於第三審法院，非以判
決違背法令為理由，不得為之。是提起第三審上訴，應以原判決
違背法令為理由，係屬法定要件。且必須依據卷內資料為具體之
指摘，並足據以辨認原判決已具備違背法令之形式，始屬相當。
原判決以公訴意旨認甲○○、乙○○○二人均明知聚冠公司股東
張順吉、張寬裕、陳豐田、張貴芳並未於八十四年三月三十日為
任何聲明，竟偽造其等聲明書，涉犯刑法第二百十六條、第二百
十條罪嫌，經審理結果，認為不能證明渠二人有該部分犯行，第
一審就該部分所為被告二人均無罪之判決，為無不合，予以維持
，駁回檢察官就該部分在第二審之上訴，已詳敘其應為無罪判決
之心證理由。檢察官上訴意旨就此部分並未依卷證資料具體指明
原判決究有如何不適用法則或適用不當之違法情形，自不足辨認
原判決此部分已具備違背法令之形式。且依該部分公訴事實，與
甲○○前述被訴於八十七年七月間冒用張璨裕名義，開立泛亞銀
行高雄分行帳戶，涉犯偽造私文書罪部分，二者之犯罪時間相距
達三年，其行為動機有別、手段迥異，難認二者係基於概括犯意
所為，即應無連續犯關係。則此部分上訴既屬違背法律上程序，
已如前述，依上開說明，自應予以駁回。
(二)、甲○○、乙○○○業務上文書登載不實部分：
按刑事訴訟法第三百七十六條所列各罪之案件，經第二審判決者
，不得上訴於第三審法院，法有明文。本件被告二人被訴於聚冠
公司八十五年四月二十日、同年五月三十日股東臨時會議紀錄上
為不實登載部分，原判決係依刑法第二百十五條規定論處被告二
人罪刑，核屬刑事訴訟法第三百七十六條第一款之案件，而檢察
官對此部分應適用之論罪法條，於原審辯論終結前，並未爭執，
依上開說明，此部分既經第二審判決，自不得上訴於第三審法院
，乃檢察官對之竟復一併提起上訴，顯為法所不許，此部分上訴
為不合法，應予駁回。
據上論結，應依刑事訴訟法第三百九十七條、第四百零一條、第
三百九十五條前段，判決如主文。
中    華    民    國  九十五  年    六    月  二十二  日
                      最高法院刑事第八庭
                          審判長法官  張  淳  淙
                                法官  張  春  福
                                法官  呂  丹  玉
                                法官  洪  昌  宏
                                法官  蔡  彩  貞
      本件正本證明與原本無異
                                      書  記  官
中    華    民    國  九十五  年    六    月  二十九  日
                                                      V


司法院資訊處製作；財團法人民間司法改革基金會備份。
